臺灣高等法院民事判決
110年度勞上字第115號
上  訴  人  矽延實業有限公司

法定代理人  林榮延  
訴訟代理人  胡林凱律師
被 上訴 人  彭光明  
            張正崇  
            李維常  
上列當事人間請求給付工資等事件，上訴人對於中華民國110年5
月31日臺灣新竹地方法院110年度勞訴字第14號第一審判決提起
上訴，本院於110年12月21日言詞辯論終結，判決如下：
    主      文
上訴駁回。
第二審訴訟費用由上訴人負擔。
    事實及理由
被上訴人於原審起訴及本院主張：被上訴人彭光明與上訴人簽
  訂勞動契約（下稱系爭勞動契約），約定彭光明自民國107年1
  0月1日起受僱於上訴人，擔任業務，每月薪資為新臺幣（下同
  ）4萬元；被上訴人張正崇與上訴人簽訂委任契約，約定張正
  崇自107年8月27日擔任被上訴人副總經理，每月委任報酬為8
  萬元；被上訴人李維常與上訴人簽訂委任契約，約定李維常自
  107年8月27日起擔任上訴人總經理，每月委任報酬為10萬元。
  上訴人自108年1月起，未按原約定之薪資或報酬給付伊等，上
  訴人自108年1月起至109年11月5日止，合計減少給付予彭光明
  、張正崇、李維常之金額依序為41萬3,549元、124萬2,000元
  、138萬元。又彭光明為上訴人代墊油資及代墊款8萬
　0,542元，並於109年12月9日寄送存證信函予上訴人，以上訴
  人積欠薪資、代墊款，及自109年11月1日起片面將薪資降為2
  萬4,000元等理由，依勞動基準法（下稱勞基法）第14條第1項
  第6款規定終止系爭勞動契約，彭光明至終止之日即109年12月
  11日，得請求上訴人給付之資遣費數額為4萬3,333元。故彭光
  明爰依系爭勞動契約、勞基法第14條第4項、第17條，勞工退
  休金條例第12條第1項之規定，請求上訴人給付積欠之薪資41
  萬3,549元、代墊款8萬0,542元及資遣費4萬3,333元；張正崇
  、李維常爰依系爭委任契約之約定，請求上訴人依序給付積欠
  之報酬124萬2,000元、138萬元，並聲明：⒈上訴人應依序給付
  彭光明53萬7,424元、張正崇124萬2,000元、李維常138萬元，
  及均自110年3月30日起至清償日止，按週年利率5%計算之利息
  ；⒉願供擔保請准宣告假執行。
上訴人則以：兩造因伊處於虧損狀態，而商議好減薪協議，待
  日後銷售業績回升，伊再加發獎金於被上訴人。伊與彭光明原
  約定於107年9月起之工資為每月4萬元，後協議減薪至每月2萬
  元；伊與張正崇原約定於107年9月起每月之報酬為8萬元，後
  於108年1月協議減至每月2萬元；伊與李維常原約定107年9月
  起每月之報酬為10萬元，後於107年12月協議減至每月2萬元，
  至108年3月協議增加至每月4萬元。上開減薪協議雖為被上訴
  人所否認，然其等繼續任職至109年10月，繼續提供勞務並領
  取減薪後之薪資近2年之期間，既未證明其等於減薪後，已有
  不同意之表示，亦未及時提起訴訟以資救濟，或終止系爭勞動
  契約並請求給付資遣費，且未為一部清償之保留表示，可知被
  上訴人經權衡自身利益後，已默示同意領取減薪之薪資，而與
  伊繼續系爭勞動或委任契約關係，蓋其等領取減薪後之薪資長
  達2年之久，自與單純之沉默有別，本於誠信原則所發展出之
  權利失效原則，應認被上訴人所行使之權利有違誠信原則，其
  等權利應受到限制而不得再為行使等語，資為抗辯。　　
原審就被上訴人之請求，判決被上訴人全部勝訴，並附條件為
  假執行及免為假執行之宣告，上訴人不服，提起上訴，並聲明
  ：㈠原判決廢棄；㈡被上訴人在第一審之訴及假執行之聲請均駁
  回。被上訴人則為答辯聲明：上訴駁回。
兩造所不爭執之事項：
㈠彭光明與上訴人簽訂系爭勞動契約，約定彭光明自107年10月1
  日起受僱於上訴人，擔任業務，每月薪資為4萬元；張正崇與
  上訴人簽訂系爭委任契約，約定張正崇自107年8月27日擔任上
  訴人副總經理，每月委任報酬為8萬元；李維常與上訴人簽訂
  系爭委任契約，約定李維常自107年8月27日起擔任上訴人總經
  理，每月委任報酬為10萬元。
㈡上訴人自108年1月起，未按原約定之薪資或報酬給付被上訴人
  ，上訴人自108年1月起至109年11月5日止，合計減少給付予彭
  光明、張正崇、李維常之金額依序為41萬3,549元、124萬2,00
  0元、138萬元。
㈢彭光明為上訴人代墊之油資及代墊款合計8萬0,542元，有矽延
  零用金發票憑證、矽延實業洽公里程紀錄等可參（見原審卷第
  83-124頁）。
㈣彭光明於109年12月9日寄送存證信函予上訴人，以上訴人積欠
  薪資、代墊款，及自109年11月1日起片面將薪資降為2萬4,000
  元等理由，依勞基法第14條第1項第6款規定終止系爭勞動契約
  ，上訴人於109年12月11日收受該存證信函，有存證信函及收
  件回執可參（見原審卷第22-24頁）。
㈤彭光明與上訴人間之系爭勞動契約，如經彭光明依勞基法第14
  條第1項第6款規定，於109年12月11日合法終止，彭光明得請
  求上訴人給付之資遣費數額為4萬3,333元。
本件之爭點：㈠兩造有無自108年1月起減少薪資或報酬之合意？
  ㈡彭光明依系爭勞動契約之約定，請求上訴人給付積欠之薪資4
  1萬3,549元及代墊款8萬0,542元，是否有理由？㈢彭光明依勞
  基法第14條第1項第6款規定，終止系爭勞動契約，是否合法？
  其依勞基法第14條4項、第17條，勞工退休金條例第12條第1項
  規定，請求上訴人給付資遣費4萬3,333元，是否有理由？㈣張
  正崇、李維常依系爭委任契約之約定，請求上訴人依序給付積
  欠之報酬124萬2,000元、138萬元，是否有理由？茲分別析述
  如下： 
㈠上訴人所舉之證據，尚不足以證明兩造自108年1月起有減少薪
  資或報酬之合意：
⒈按當事人主張有利於己之事實者，就其事實有舉證責任，民事
  訴訟法第277條前段定有明文。又負舉證責任之一方，苟能證
  明間接事實並據此推認要件事實，雖無不可，並不以直接證明
  為必要，惟此經證明之間接事實與待證之要件事實間，須依經
  驗法則或論理法則足以推認其關聯性存在，且綜合各該間接事
  實，已可使法院確信待證之要件事實為真實者，始克當之，不
  得僅以推測之詞作為認定之依據，否則即屬違背證據法則。本
  件上訴人抗辯兩造自108年1月起有減少薪資或報酬之合意，惟
  為被上訴人否認，則依前揭說明，上訴人自應就其與被上訴人
  有合意達成減少薪資或報酬之事實負舉證責任。　
⒉經查：
⑴上訴人抗辯：107年12月當時上訴人公司共有董事長、廠長、廠
  務、會計及被上訴人等3人，董事長不支薪，且因公司虧損，
  一直拿自己的資金代墊給上訴人公司運用，至今已墊款
　6百多萬元，當時減薪的，廠長由月薪6萬元減為2萬元，廠務
  由月薪6萬元減為2萬元，會計由月薪3萬8,000元減為2萬元，
  故107年12月時不只被上訴人等3人減薪，廠長、廠務、會計3
  人亦同時減薪共體時艱，而至今除了廠長於109年12月因找到
  更好的工作而離職外，廠務、會計仍在職，並維持月薪各2萬
  元至今，亦即除被上訴人等3人外，並無人因減薪而離職等語
  （見原審卷第66-67頁），固據其提出107年及108年度營利事
  業所得稅結算申報書為證（見原審卷第68-77頁）。然查：上
  訴人就其廠長、廠務、會計等3人於107年12月間均同意減薪為
  2萬元一節，並未舉證以實其說，是其此部分之抗辯，難認為
  真正。另上訴人所提之107年及108年度營利事業所得稅結算申
  報書，固得證明其於各該年度係處於虧損之狀態，但無法依其
  有前揭虧損之事實，推論兩造自108年1月起有減少薪資或報酬
  之合意。
⑵被上訴人主張彭光明、張正崇於108年1月初發現107年12月份薪
  資及報酬之金額均有短少，嗣經總經理即李維常轉述上訴人說
  法方得知，自107年12月起，公司所有員工每月薪資均先領2萬
  元，總經理先領4萬元，其餘不足部分則將待公司賺錢就會回
  補員工，被上訴人未對於減少薪資或報酬向上訴人提出異議，
  或立即終止勞動或委任契約，係因上訴人允諾短付工資或報酬
  將來會再補足，及看好公司前景，並非被上訴人已默示同意上
  訴人片面減少薪資或報酬等語（見原審卷第79-80頁）。是觀
  之被上訴人前揭主張，雖上訴人片面減少被上訴人薪資或報酬
  ，但上訴人既有就減少之薪資或報酬，承諾將來會再補足之情
  形下，被上訴人在僅領取部分之薪資或報酬，而持續為上訴人
  提供勞務，即核與常情無違，自無從僅以被上訴人在薪資或報
  酬減少之情形下，持續提供勞務近2年之事實，即得推論被上
  訴人就減少薪資或報酬有默示之同意。
⑶彭光明自107年11月12日起至109年11月11日止之勞工保險投保
  薪資均為4萬0,100元，有勞工保險被保險人投保資料（明細）
  可參（見原審卷第14頁），倘上訴人與彭光明確有達成自108
  年1月起減少薪資之合意，則何以未變更前揭投保薪資，而持
  續以原約定薪資為投保？益證其等間並無自108年1月起有減少
  薪資之合意。遑論自108年1月1日起之基本工資為2萬3,100元
  ，倘其等確有合意減少薪資為2萬元，此之合意減薪結果，已
  使彭光明每月領取之薪資低於基本工資，違反勞基法第21條所
  定，工資由勞雇雙方議定之，但不得低於基本工資之有關保障
  勞工最低標準勞動條件之強行規定，亦應為無效。
⑷綜上，在上訴人持續以原約定薪資之勞工保險投保薪資4萬0,10
  0元為彭光明投保之情形下，及被上訴人主張在上訴人片面減
  少薪資或報酬時，因上訴人承諾將來會補足之情形下，始繼續
  提供勞務一節，核與常情相符，暨上訴人就其抗辯除被上訴人
  外，其餘員工亦有同意減薪為2萬元之有利事實，並未舉證證
  明之，自難僅以被上訴人在薪資或報酬減少之情形下，持續提
  供勞務近2年之事實，形成被上訴人就減少薪資或報酬有默示
  同意之心證。故上訴人所舉前揭證據，顯不足以證明兩造自
　108年1月起有減少薪資或報酬之合意。
㈡彭光明依系爭勞動契約之約定，請求上訴人給付積欠之薪資41
  萬3,549元及代墊款8萬0,542元，為有理由：
⒈承前所述，上訴人與彭光明既未有自108年1月起減少薪資之合
  意，又上訴人自108年1月起，未按原約定之薪資給付，自108
  年1月起至109年11月5日止，合計減少給付予彭光明薪資計41
  萬3,549元（見不爭執事項㈡），則彭光明依系爭勞動契約之約
  定，請求上訴人給付積欠之薪資41萬3,549元，為有理由，應
  予准許。
⒉彭光明為上訴人代墊之油資及代墊款合計8萬0,542元（見不爭
  執事項㈢），又依矽延零用金發票憑證已載明：上訴人零用金
  申請需將發票憑證黏貼至下方空白處，並寫申請日期，報帳人
  及見證人簽名才可提出申請等字，並均有報帳人彭光明、見證
  人：Jams或李維常之簽名，有矽延零用金發票憑證、矽延實業
  洽公里程紀錄等可參（見原審卷第83-124頁），則彭光明依系
  爭勞動契約之約定，請求上訴人給付代墊款8萬0,542元，亦屬
  有據，應予准許。
㈢彭光明依勞基法第14條4項、第17條，勞工退休金條例第12條第
  1項規定，請求上訴人給付資遣費4萬3,333元，為有理由：
⒈按雇主違反勞動契約或勞工法令，致有損害勞工權益之虞者，
  勞工得不經預告終止契約。勞工以該規定終止契約者，應自知
  悉其情形之日或於知悉損害結果之日起，30日內為之，此觀勞
  基法第14條第1項第6款、第2項之規定自明。又除法令另有規
  定或勞雇雙方另有約定外，工資應全額直接給付勞工，勞基法
  第22條第2項亦定有明文。查上訴人未經彭光明之同意，自108
  年1月起將原約定之薪資4萬元片面減少為2萬元，已如前述，
  則上訴人片面減薪之行為，顯違反系爭勞動契約及勞基法第14
  條第1項第6款之規定，因而損害彭光明之權益，是彭光明於10
  9年12月9日寄送存證信函予上訴人，以上訴人積欠薪資、代墊
  款，及自109年11月1日起片面將薪資降為2萬4,000元等理由，
  依勞基法第14條第1項第6款規定終止系爭勞動契約，上訴人於
  109年12月11日收受該存證信函（見不爭執事項㈣），因上訴人
  自108年1月起每月均未按約定數額給付薪資，則彭光明所為之
  終止，未逾30日，揆諸前揭說明，自堪認系爭勞動契約已經彭
  光明於109年12月11日合法終止。 　　　
⒉次按雇主違反勞動契約或勞工法令，致有損害勞工權益之虞者
  ，勞工得不經預告終止契約；第17條規定於本條終止契約準用
  之，勞基法第14條第1項第6款、第4項分別定有明文。又勞工
  適用勞工退休金條例之退休金制度者，適用該條例後之工作年
  資，於勞動契約依勞基法第14條規定終止時，其資遣費由雇主
  按其工作年資，每滿一年發給二分之一個月之平均工資，未滿
  一年者，以比例計給；最高以發給六個月平均工資為限，不適
  用勞基法第17條之規定，勞工退休條例第12條第1項亦定有明
  文。查彭光明依勞基法第14條第1項第6款規定，於109年12月1
  1日終止系爭勞動契約，既為合法，已如前述，又計算至彭光
  明合法終止系爭勞動契約止之年資，彭光明之資遣費為4萬3,3
  33元一節，復為兩造所不爭執（見不爭執事項㈤），則彭光明
  依勞工退休條例第12條第1項，請求上訴人如數給付，即屬有
  據。
㈣張正崇、李維常依系爭委任契約之約定，請求上訴人依序給付
  積欠之報酬124萬2,000元、138萬元，為有理由：
  承前所述，上訴人與張正崇、李維常間未有自108年1月起減少
  報酬之合意，又上訴人自108年1月起，未按原約定之報酬給付
  ，自108年1月起至109年11月5日止，合計減少給付予張正崇、
  李維常之報酬依序為124萬2,000元、138萬元（見不爭執事項㈡
  ），則張正崇、李維常依系爭委任契約之約定，請求上訴人依
  序給付積欠之報酬124萬2,000元、138萬元，為有理由，應予
  准許。
㈤上訴人抗辯：被上訴人行使權利有違誠信原則，其等權利應受
  到限制而不得再為行使一節，為無理由：
⒈按權利人在相當期間內未行使其權利，除有特殊情事足使義務
  人正當信賴權利人已不欲行使其權利外，尚難僅因權利人久未
  行使其權利，即認其嗣後行使權利違反誠信原則而權利失效。
  所謂特殊情事，必須權利人之具體作為或不作為（例如經相對
  人催告行使權利，仍消極未有回應），或積極從事與行使權利
  相互矛盾之行為等，始足當之（最高法院110年度台上字第39
  號判決要旨參照）。
⒉查被上訴人主張上訴人自107年12月起，片面決定所有員工每月
  薪資均先領2萬元，總經理先領4萬元，其餘不足部分則將待公
  司賺錢就會回補員工，被上訴人未對於減少薪資或報酬向上訴
  人提出異議，或立即終止勞動或委任契約，係因上訴人允諾短
  付工資或報酬將來會再補足，及看好公司前景，並非被上訴人
  已默示同意上訴人片面減少薪資或報酬等語，已如前述，是上
  訴人雖片面減少被上訴人薪資或報酬，但因上訴人就減少之薪
  資或報酬，承諾將來會再補足，則被上訴人在僅領取部分之薪
  資或報酬，而持續為上訴人提供勞務，自與常情無違，因此，
  以被上訴人在薪資或報酬減少之情形下，持續提供勞務近2年
  之外觀，並不足以使上訴人信賴被上訴人不再行使系爭勞動契
  約或委任契約之權利，準此，被上訴人前揭不行為既不足以使
  上訴人有正當信賴被上訴人已不欲行使其權利之情形，則上訴
  人抗辯被上訴人提起本件訴訟有違誠信原則，而生失權之效果
  云云，自不足採。　
綜上所述，兩造未有減少薪資或報酬之合意，彭光明依勞基法
  第14條第1項第6款規定終止系爭勞動契約，亦為合法，則彭光
  明依系爭勞動契約之約定及勞工退休金條例第12條第1項之規
  定，請求上訴人給付53萬7,424元（計算式：積欠工資41萬3,5
  49元＋代墊款8萬0,542元＋資遣費4萬3,333元＝53萬7,424元），
  張正崇、李維常依系爭委任契約之約定，請求上訴人依序給付
  124萬2,000元、138萬元，及均自110年3月30日（本件起訴狀
  繕本係於110年2月20日送達上訴人，有原審卷第47頁之送達證
  明可參）起至清償日止，按週年利率5%計算之利息，均屬有據
  ，應予准許。從而原審為上訴人敗訴之判決，並依兩造之聲請
  ，分別准予供擔保為宣告假執行、免為假執行之諭知，於法並
  無違誤，上訴意旨指摘原判決不當，求予廢棄改判，為無理由
  ，應予駁回。
本件事證已臻明確，兩造其餘之攻擊或防禦方法及所用之證據
  ，經本院斟酌後，認為均不足以影響本判決之結果，爰不逐一
  論列，附此敘明。
據上論結，本件上訴為無理由，依民事訴訟法第449條第1項、
  第78條，判決如主文。　　　
中　　華　　民　　國　　111 　年　　1 　　月　　4 　　日
                  勞動法庭
                        審判長法  官  李慈惠
                              法  官  趙雪瑛
                              法  官  謝永昌
正本係照原本作成。
如不服本判決，應於收受送達後20日內向本院提出上訴書狀，其
未表明上訴理由者，應於提出上訴後20日內向本院補提理由書狀
（均須按他造當事人之人數附繕本）上訴時應提出委任律師或具
有律師資格之人之委任狀；委任有律師資格者，另應附具律師資
格證書及釋明委任人與受任人有民事訴訟法第466條之1第1項但
書或第2項所定關係之釋明文書影本。如委任律師提起上訴者，
應一併繳納上訴審裁判費。
中　　華　　民　　國　　111 　年　　1 　　月　　4 　　日
　　　　　　　　　　　　　    書記官  王增華